【裁判字號】    95,台上,4197
【裁判日期】    950728
【裁判案由】    違反貪污治罪條例
【裁判全文】
最高法院刑事判決            九十五年度台上字第四一九七號
    上  訴  人  台灣高等法院檢察署檢察官
    被      告  甲○○
    選任辯護人  南雪貞律師
上列上訴人因被告違反貪污治罪條例案件，不服台灣高等法院中
華民國九十五年三月十五日第二審更審判決（九十四年度上更(一)
字第八一五號，起訴案號：台灣台北地方法院檢察署九十二年度
偵字第一二一九一號），提起上訴，本院判決如下：
    主  文
原判決撤銷，發回台灣高等法院。
    理  由
本件原判決以公訴意旨略稱：被告甲○○原係行政院衛生署（下
稱衛生署）秘書室主任（已於民國九十二年五月二十二日調任為
衛生署簡任秘書），為依據法令從事公務之人員。明知依公務員
服務法第一條、第六條之規定，公務員應依法律命令所定，執行
其職務，且不得假借權力，以圖本身或他人之利益。台灣地區於
九十二年四月起，因嚴重急性呼吸道症候群（下稱ＳＡＲＳ）疫
情肆虐，醫療院所照顧罹患ＳＡＲＳ病患之第一線醫療人員急需
防疫器材Ｎ９５型號口罩，經向衛生署疾病管制局（下稱疾病管
制局）求援，請求發送Ｎ９５型口罩，惟疾病管制局亦無從自市
面上購得口罩，故衛生署於九十二年四月三十日召開之「疫情災
害管控小組暨醫療及疫情控制組第一次會議」，指示秘書室及藥
政處成立後勤中心，協助採購包括Ｎ９５型號口罩等防護設備，
並於次日（即九十二年五月一日）召開之「ＳＡＲＳ疫情災害管
控小組暨醫療及疫情控制組第二次會議」，決議後勤中心採購之
口罩，統一由疾病管制局秘書室發放，衛生署秘書室不負責發送
事務。被告隨即於九十二年五月初與三暉綜合股份有限公司（下
稱三暉公司）洽談徵用事宜，衛生署再於九十二年五月四日以衛
署秘字第○九二一五○○一一八號函，依嚴重急性呼吸道症候群
防制及紓困暫行條例第七條之規定，向該公司徵用Ｎ９５型口罩
，三暉公司即日起不得販售、交付、轉讓或贈予經銷商、其他公
司機構或個人；且為確保衛生署秘書室將購得之防疫器材發送予
照料罹患ＳＡＲＳ之第一線醫護人員，衛生署秘書室就徵用或採
購而得之防疫器材，應轉由疾病管制局（迄九十二年五月六日止
）或國民健康局（下稱國健局，自九十二年五月七日起）依各該
機關所定之公式發放，秘書室人員或被告均無發放徵用或採購而
來口罩之權限。三暉公司於九十二年五月四日收受衛生署前述徵
用之命令後，隨即於當日以傳真之方式通知財團法人長庚紀念醫
院（下稱長庚醫院），告知該醫院原訂購之口罩已被衛生署徵用
。長庚醫院得知該訊息後，即由其決策委員會副主任委員莊逸洲
於同年月六日以電話請求被告勿扣留長庚醫院原向三暉公司之訂
貨，嗣再派其物資處副處長李柏鋒於同月七日前往衛生署協調，
被告明知其並無發放Ｎ９５型口罩之權限，竟經李柏鋒一再懇求
，對於非其主管之事務，基於圖利長庚醫院之犯意，違背公務員
服務法第一條、第六條之規定及上開會議決議，於九十二年五月
七日，利用三暉公司通知衛生署領用Ｎ９５型口罩之機會，指示
不知情之秘書室司機張雲勇偕同李柏鋒前往三暉公司領取Ｎ９５
型口罩十一萬二千八百個後，故意違反發放之程序，擅自將公務
上持有之其中五萬個ＳＨ二九五○Ｎ９５型口罩（徵用價為每個
新台幣《下同》二十元），在台北市○○○路一○○號衛生署前
交予長庚醫院，圖長庚醫院不法利益，因而使長庚醫院獲得核計
一百萬元之不法利益。嗣被告為掩飾其犯行，竟指示張雲勇轉告
負責製作「行政院衛生署秘書室經手Ｎ９５型進貨明細表」之不
知情秘書室工友歐素芬，在由其掌管之公文書，就五月七日向三
暉公司進貨量虛為「六萬二千八百個」之不實登載，呈報負責督
導秘書室採購業務之衛生署副署長楊漢及主任秘書吳憲明，足
以生損害於衛生署對於防疫物資採購及調度防疫物資之正確性，
因認被告涉有貪污治罪條例第六條第一項第五款之圖利罪嫌、刑
法第二百十六條、第二百十三條行使公務員登載不實文書等罪嫌
。經審理結果，認不能證明被告犯罪，因而撤銷第一審之科刑判
決，改判諭知被告無罪，固非無見。
惟查：（一）客觀上為法院認定事實及適用法律之基礎之證據雖
已調查，而其內容未明瞭者，即與未經調查無異，如遽行判決，
仍屬應於審判期日調查之證據而未予調查。原判決雖說明：「…
…依副署長楊漢上揭於立法院備詢時報告……可見被告亦因副
署長楊漢在立法院之公開報告而被授權，當醫療機構若因照顧
ＳＡＲＳ病人之需要而買不到Ｎ９５型口罩或外科手術用口罩或
防護衣，而向被告聯繫時，被告有權負責調度供應……」等由（
原判決第十六頁末行至第十七頁第三行）。惟證人即衛生署副署
長楊漢於檢察官偵查中證以：「沒有（授權甲○○可分配秘書
處採購物資），從來沒有過，而在立法院的答詢，只是說秘書室
有採購一些口罩，只有提供委員這個聯絡的窗口，不是談內部的
分工」，「五月六日前疾病管制局分送，五月七日以後統一由國
健局發，我們未指示也未授權秘書室發放口罩」，「（問：甲○
○是否要參加歷次ＳＡＲＳ管控疫情會議？）應該要參加的單位
」（見偵查卷二第三十一頁背面至三十二頁）；於第一審法院證
稱：五月一日到立法院備詢，有立法委員說買不到口罩，伊答覆
意思為衛生署秘書室是採購口罩之聯絡窗口，但不包括發放各等
語（見第一審卷(二)第七十二頁），非惟已就其在立法院報告之意
旨說明，且證人即前衛生署署長涂醒哲於偵查中供證：和平醫院
封院後，採買由被告負責，分配是ＣＤＣ（疾病管制局），後來
由國健局去分配，他人捐贈歸健保局負責。秘書處無權決定分配
發放，伊未指示被告直接分配，ＣＤＣ才有權分配，醫院如有需
要向ＣＤＣ或國健局洽取。被告當時和ＣＤＣ為聯絡的窗口，至
於如何分配，是由其和ＣＤＣ及使用單位決定，原則多採購、多
分配，伊未特別授權，所以需要被告和ＣＤＣ協調，伊有請楊副
署長督導（見偵查卷一第一一０頁正背面）；證人即衛生署主任
秘書吳憲明於偵查中結證：原是ＣＤＣ採購，因為採購不足，由
秘書室採購，採購完也是交給ＣＤＣ分配。沒有授權被告分配，
先前是疾病管制局，後來由國健局分配，不過幾十個或主管視察
，依需要可由秘書處提供，但只能應相關人員臨時需求而應急之
用，不是大批，只有不超過一百個以內（見偵查卷二第十一頁以
下）；證人即疾病管制局秘書室秘書陳俊良於偵查中所證：五月
二日，和平醫院封院後，才發現Ｎ９５型口罩於市面上買不到，
才回報署裡統籌處理，之前有開過應變小組會議，有提到採購是
由衛生署秘書室。五月二日之後，被告負責採購，其答應每日給
四千個，由疾病管制局分配，五月九日才拿到第一批貨，五月二
日至五月九日間發的都是自己存貨及廠商捐贈，非由秘書處提供
，疫情一開始是由疾病管制局發放，市面上買不到，醫院才向疾
病管制局求救。五月六日的決議是由國健局發放各等語（見偵查
卷二第三至四頁），核與楊漢所證並無齟齬不一之處；又參以
衛生署ＳＡＲＳ疫情災害管控小組暨醫療及疫情控制組（下稱Ｓ
ＡＲＳ疫情）九十二年五月一日上午七時三十分第二次會議決議
第二點記載：「後勤中心採購之口罩，統一由疾病管制局秘書室
發放。」；同年月四日上午七時三十分ＳＡＲＳ疫情第五次會議
第一點記載：「有關口罩及防護衣的發放，請疾病管制局盡量先
提供需用醫院二週之備用量，以寬列為原則，使其安心」；同年
月六日上午八時醫療及疫情控制組暨同署ＳＡＲＳ疫情災害管控
小組第七次會議決議：「後勤中心有關Ｎ９５型口罩進貨數量明
細預估表業已製作完畢，近期內美國３Ｍ公司亦可運送十萬個口
罩來台，請楊副署長統一督導由衛生署支援口罩之發放事宜」，
有各該次會議紀錄可憑（見偵查卷二第三十六、四十三、五十一
頁）。如證人楊漢等所證及上開會議紀錄所載內容無誤，則自
九十二年五月一日起迄同年月六日止，除副署長楊漢於同年五
月一日立法院備詢報告時，曾提及可與被告連繫Ｎ９５型口罩之
供應外，其他相關之同年月四日及六日之會議非惟均未提及被告
有該權限，且經決議Ｎ９５型口罩於九十二年五月六日以前統一
由疾病管制局發放，由證人楊漢統一督導之。而被告負責之秘
書室既為必須參加該相關會議之單位，對於上開會議之決議內容
自應知曉綦詳，則得否僅因證人楊漢之前於同年五月一日立法
院備詢時之報告，即認被告已獲得證人楊漢有關Ｎ９５型口罩
之調度授權，饒堪研求，原判決未予釐清究明，遽予採信被告之
辯解，即嫌速斷。（二）原判決理由固記載：「……證人張雲勇
自三暉公司領回口罩後，因為被告指示五萬個交給長庚醫院，剩
餘六萬二千八百個，如何記錄該次口罩數量一節，係證人張雲勇
依實際存放在衛生署之數量記錄，並非被告指示。故證人張雲勇
於偵查及原審中所言被告指示云云，係指被告指示將五萬個口罩
交付長庚醫院一事，公訴人因之認被告指示張雲勇告知歐素芬故
為虛偽記載一事，並非事實。」等由（原判決第二十一頁倒數第
十三列至倒數第七列）。又證人張雲勇於偵查中雖證述：被告於
九十二年五月七日要伊去三暉公司提領口罩，並提到口罩中有五
萬個因長庚醫院之前已經訂貨，要還給長庚等語（見偵查卷一第
六十六頁），但亦證以：「（問：五月七日到三暉領多少貨？）
十一萬二千八百個」「（問：為何只登六萬二千八百個？）是主
任（甲○○）指示」云云（見偵查卷二第八頁），且按嚴重呼吸
道症候群防治及紓困暫行條例第七條規定之徵用防疫物資，係國
家行政機關因特定目的，依法律規定剝奪或限制人民財產權之措
施，凡經徵用之口罩，其所有權歸屬徵用機關即衛生署。故衛生
署九十二年五月四日衛署秘字第○九二一五○○一一八號致三暉
公司函載稱：「主旨：本署為因應ＳＡＲＳ防疫需要，自即日（
九十二年五月四日）起須徵用貴公司所生產之Ｎ９５型口罩，全
數供衛生署統籌分配各醫療院所及防疫人員使用。說明：一、依
據嚴重急性呼吸道症候群防治及紓困暫行條例第七條規定辦理。
二、貴公司即日起不得將Ｎ９５型口罩販售、交付、轉讓或贈予
經銷商或其他公私機構或個人。三、上開徵用Ｎ９５口罩供應時
間、交貨地點及補償金額，本署將另行接洽」（見偵查卷一第四
頁），而上開函稿經科員黃梅麗、秘書室主任即被告核章、主任
秘書吳憲明及署長涂醒哲批示後始發文，有該函稿附卷可按（見
偵查卷一第一四一頁）。再證人即衛生署主任秘書吳憲明於第一
審法院證稱：「要改成徵用是甲○○講的……要以徵用方式處理
是因甲○○告訴我的，它原稿的說明一也是引用ＳＡＲＳ暫行條
例第七條的徵用條款，這是原來秘書室拿給我看就是這個樣子…
…它原來就是徵用的意思」，「（問：甲○○是何時何地告訴你
以徵用方式處理？）是在五月四日在我的辦公室」，「他說這家
廠商（三暉公司）可能跟別人有交易的行為，所以要徵用……」
，「當時ＳＡＲＳ暫行條例在五月二日公佈，五月四日生效，還
沒有徵用的作業辦法，而且只徵用一家廠商，那時疫情緊急，因
此沒有用開會的方式處理」各等語（見第一審卷二第七十七、七
十八頁）。果前開函件內容及證人吳憲明所證屬實，被告既提議
引據ＳＡＲＳ暫行條例第七條之規定，徵用三暉公司之Ｎ９５型
口罩，應有藉由徵用之手續，以達自徵用之初，即能逕行取得徵
用物品之所有權，俾便統籌分配物資。本件證人張雲勇向三暉公
司自始即提領十一萬二千八百個Ｎ９５型口罩，已有該收據影本
在卷可憑（見偵查卷一第十八頁），被告既自始知悉衛生署向三
暉公司徵用十一萬二千八百個Ｎ９５型口罩後，依上開條例規定
，衛生署已取得該全部口罩之所有權，又如何得因長庚醫院之前
已經訂貨，而有歸還長庚醫院五萬個口罩之問題？況參酌證人即
衛生署秘書室工友歐素芬於九十二年五月二十七日檢察官偵查中
證稱：「（問：康寧（醫院）部分後面附註三暉公司尚未徵用前
已訂貨本署代為轉發？）這是主任叫我註記的（甲○○主任）」
，「（問：永仁醫院緊急借用，也是被告叫你註記？）是，台北
市醫師公會後面的註記（萬華區疫情緊急借用分發診所使用）也
是。」，「（問：為何長庚部分未註記？）我不知」各等語（見
偵查卷二第七頁背面至第八頁），及卷附記載：「轉發康寧醫院
於徵用前已訂之一千六百八十個口罩」之九十二年五月六日至同
月十七日行政院衛生署秘書室經手Ｎ９５型口罩出貨數量明細表
（見偵查卷一第十一頁）。苟證人歐素芬所證及上開明細表無訛
，被告對同屬被徵用之康寧醫院向三暉公司所訂僅祗一千六百八
十個Ｎ９５型口罩，尚且指示秘書室工友歐素芬在上開明細表註
記其去處、用途及數額，何以對於發送多達五萬個Ｎ九五型口罩
予台塑總管理處之部分，反竟隻字不提？證人張雲勇於偵查中所
證其僅登記六萬二千八百個Ｎ９５型口罩，乃出於被告指示之情
事，是否與實情相悖，能否謂被告並無故為指示張雲勇轉告歐素
芬為與實際進貨數量不實之登載之犯意，自有研求之餘地，原判
決未深入究明，資為判斷之依據，遽行判決，仍有證據調查未盡
之違法。檢察官上訴意旨執以指摘，為有理由，應認原判決仍有
撤銷發回之原因。
據上論結，應依刑事訴訟法第三百九十七條、第四百零一條，判
決如主文。
中    華    民    國  九十五  年    七    月  二十七  日
                      最高法院刑事第六庭
                          審判長法官  林  增  福
                                法官  邵  燕  玲
                                法官  張  清  埤
                                法官  陳  世  雄
                                法官  陳  朱  貴
      本件正本證明與原本無異
                                      書  記  官
中    華    民    國  九十五  年    八    月    二    日
                                                      Ｌ


司法院資訊處製作；財團法人民間司法改革基金會備份。
